## **Karar Ağaçları ve ID3 Algoritması (Hava Durumu Tahmini)**

```{r}
options(encoding = "UTF-8") 
Sys.setlocale("LC_ALL", "Turkish")
```

**1. Veri Setini Tanıma ve Değişken Tanımları** Bu çalışmada, 1000 gözlemden oluşan clean.csv veri seti kullanılmıştır. Amacımız, hava koşullarına bakarak bir aktivitenin yapılıp yapılmayacağını (Class) tahmin etmektir.

**Girdi Değişkenleri:** • Outlook (Görünüm): Sunny, Overcast, Rain. • Temperature (Sıcaklık): Hot, Mild, Cool. • Humidity (Nem): High, Normal. • Wind (Rüzgar): Weak, Strong.

**Hedef Değişken (Class):** • Yes: Aktivite yapılır. • No: Aktivite yapılmaz.

### **1. Veriyi Yükleme ve Ön İşleme**

```{r}
# Gerekli kütüphaneler 
library(readr)      # Veri okuma 
library(rpart)      # Karar ağacı modelleme 
library(rpart.plot) # Görselleştirme 
library(caret)      # Performans metrikleri 
```

```{r}
# 1.Veriyi Oku 
weather_data <- read.csv("C:/Users/esragokce/Desktop/İST414-YBS/hava-durumu.csv")


# 2.Tüm sütunları 'factor' (kategorik) tipine dönüştür 
# ID3, sınıflar arası entropi hesabı yapmak için faktör yapısına ihtiyaç duyar. 
weather_data[] <- lapply(weather_data, as.factor)

# Veri yapısını kontrol et 
str(weather_data)
```

### **2. ID3 Modelinin Kurulması**

```{r}
set.seed(123) 

train_index <- createDataPartition( 
  weather_data$Class, 
  p = 0.8, 
  list = FALSE 
) 

train_data <- weather_data[train_index, ] 
test_data  <- weather_data[-train_index, ]
```

```{r}
# ID3 Mantığıyla Model Kurma 
weather_model <- rpart( 
  Class ~ .,              # 'Class' hedef, '.' diğer tüm değişkenler 
  data = train_data,  
  method = "class",       # Sınıflandırma problemi 
  control = rpart.control( 
    minsplit = 20,      # Bir düğümde en az 20 örnek varsa dallanma 
    cp = 0.01           # Karmaşıklık parametresi (Budama eşiği) 
  ), 
  parms = list(split = "information") # Bilgi Kazancı (Information Gain) kriteri 
) 

```

rpart fonksiyonunda split = "information" parametresini kullanarak Entropi ve Bilgi Kazancı yöntemini aktif ediyoruz.

```{r}
# Model özetini görüntüle 
print(weather_model) 
```

### 3. Görselleştirme ve Grafik Yorumu

Ağacı okunabilir ve profesyonel bir şekilde çizdiriyoruz.

```{r}
# Profesyonel Görselleştirme 
rpart.plot(weather_model,  
           type = 2,           # Karar kuralını düğüm altına yazar 
           extra = 104,        # Olasılık ve gözlem yüzdelerini ekler 
           under = TRUE,       # Metinleri kutu altına yerleştirir 
           cex = 0.8,          # Yazı boyutu (Okunabilirlik için) 
           box.palette = "BuGn", # Yeşil tonları (Yes/No ayrımı için ideal) 
           main = "Hava Durumu Karar Ağacı (ID3)") 
```

**3.1. Kök Düğüm: En Belirleyici Faktör (Outlook)** Ağacın en tepesindeki değişken **Outlook** (Hava Görünümü). ID3 algoritması, verideki belirsizliği (Entropi) en çok azaltan değişkenin bu olduğunu hesaplamış. **• Kural:** Outlook = Rain, Sunny (Yağmurlu veya Güneşli mi?) **• Sağ Dal (No):** Eğer hava ne yağmurlu ne de güneşli ise (yani Overcast/Bulutlu ise), ağaç doğrudan sağa gider. **• Sonuç:** En sağdaki yaprak düğüm %100 olasılıkla Yes diyor. Bu, “Hava bulutluysa her zaman oynanır” kuralını temsil eder (Verinin %33’ü bu gruptadır).

**3.2. İkinci Seviye Kararlar: Rüzgar ve Nem Dengesi** Hava Güneşli veya Yağmurlu olduğunda (yes kolu), ağaç daha derin analiz gerektiriyor: **• Wind (Rüzgar) Sorgusu:** Verinin %67’si bu dala geliyor. Eğer rüzgar Strong (Güçlü) ise sola, değilse sağa dallanıyor. **• Rüzgarlı Hava (Sola):** Rüzgar güçlüyse, bir sonraki belirleyici faktör Humidity (Nem) oluyor. Yüksek nem (High), “No” kararını destekliyor. **• Rüzgarsız Hava (Sağa):** Rüzgar zayıfsa, model tekrar Outlook değişkenine dönüp havanın spesifik olarak Sunny olup olmadığına bakıyor.

**3.3. Düğüm İstatistiki Okuması** Kutucukların içindeki değerleri şu şekilde analiz etmeliyiz: **• Üstteki Yazı (Yes/No):** O düğümün nihai tahmini. **• Olasılık Değerleri (Örn: .51 .49):** Soldaki rakam “No”, sağdaki rakam “Yes” ihtimalidir. Değerler birbirine ne kadar yakınsa, o düğümde belirsizlik o kadar yüksektir. **• Yüzdeler (%18, %8 vb.):** O düğümün toplam 1000 satırlık verinin ne kadarını temsil ettiğini gösterir.

**3.4. Kritik Karar Yolları** Grafikten çıkarılabilecek en net 3 kural şudur: **1. Kesin Oynanır:** Hava Bulutlu (Overcast) ise başka hiçbir şeye bakmadan oynanır. **2. Hava Yağmurluysa**: Rüzgarın **Strong** (Güçlü) olması ve nemin **High** (Yüksek) olması durumunda kesinlikle oynanmaz (%100 No). **3. Hava Güneşliyse:** Rüzgar zayıfsa ve görünüm net bir şekilde Sunny ise büyük oranda oynanır (%100 Yes).

**3.5. Algoritma Analizi** Bu 1000 satırlık ağaçta, önceki 13 satırlık küçük örneklerin aksine tüm değişkenler **(Outlook, Wind, Humidity)** kullanılmış. Sadece **Temperature** (Sıcaklık) değişkeni ağaçta yer almıyor. • **Neden Sıcaklık Yok?** Çünkü sıcaklık bilgisi (Hot, Cool, Mild), diğer değişkenler zaten sonucu açıkladığı için ekstra bir “Bilgi Kazancı” sağlamamıştır. Algoritma en sade (optimal) yolu seçmiştir.

### 4. Model Başarısının Ölçülmesi

Modelin 1000 satır üzerindeki performansını Karışıklık Matrisi ile ölçüyoruz.

```{r}
# 1.Model üzerinden tahminleri alalım 
tahminler <- predict( 
  weather_model, 
  test_data, 
  type = "class" 
) 

head(tahminler)
```

```{r}
# 2. Confusion Matrix ve Detaylı İstatistikler 
# 'Reference' gerçek değerler, 'Data' tahmin edilen değerlerdir. 
 
k_matrisi <- table( 
  Gercek = test_data$Class, 
  Tahmin = tahminler 
) 
 
library(caret) 
 
confusionMatrix( 
  tahminler, 
  test_data$Class 
)
```

#### Model Performans Analizi

#### **1. Confusion Matrix**

**• True Negative (TN)**: 68 adet “No” durumu hatasız bilinmiş. **• True Positive (TP):** 132 adet “Yes” durumu hatasız bilinmiş. • Hatalar (FP & FN): Çapraz köşelerdeki “0” değerleri, modelin tek bir satırı bile yanlış tahmin etmediğini kanıtlıyor.

**2. Temel Başarı Metrikleri**

**• Accuracy (Doğruluk) - 1.0 ( %100):** Model, 1000 gözlemin tamamında doğru karar vermiştir. **• Sensitivity & Specificity - 1.00:** Model hem aktivite yapılacak günleri hem de yapılmayacak günleri ayırt etmede tam kapasiteyle çalışmaktadır.

**3. İstatistiksel Veriler**

**• P-Value [Acc \> NIR] :** \< 2.2e-16: Bu değer istatistiksel olarak “aşırı anlamlı” bir sonucu ifade eder. Modelin başarısı, herhangi bir rastgele tahminden (No Information Rate) kat kat daha yüksektir. **• Prevalence (Yaygınlık) - 0.34:** Veri setinin %34’ünün “No”, geri kalan %66’sının “Yes” olduğunu belirtir.

Modelin test veri setinde %100 doğruluk elde etmesi veri setindeki değişken kombinasyonlarının hedef değişkeni deterministik olarak belirlemesinden kaynaklanmaktadır. Örneğin Outlook değişkeni Overcast olduğunda tüm gözlemler Yes sınıfına aittir. Benzer şekilde Sunny ve High Humidity kombinasyonu her zaman No sonucunu üretmektedir. Bu nedenle karar ağacı algoritması veri içindeki kuralları eksiksiz biçimde öğrenebilmiş ve yaprak düğümlerde entropi sıfıra düşmüştür. Bu durum modelin yüksek doğruluk elde etmesini açıklamaktadır.
