## İris Veri Seti ile Karar Ağaçları ve Gini Algoritması

Data(iris) komutu ile R içerisinde hazır olarak bulunan ünlü iris veri seti kullanılır. 
Bu veri seti, 150 gözlemden oluşur ve her gözlemde bir çiçeğe ait sepal uzunluğu, sepal genişliği,
petal uzunluğu, petal genişliği ve çiçek türü bilgilerini içerir.

```{r}
options(encoding = "UTF-8")
Sys.setlocale("LC_ALL", "Turkish")
```

### 1. Veriyi Tanıma ve Hazırlama

iris veri seti 3 farklı çiçek türünü içerir: Setosa, Versicolor ve Virginica. Gini algoritması, 
her adımda hangi yaprak ölçüsünün türleri en saf (pure) şekilde ayırdığını hesaplar.

```{r}
# rpart: Karar ağacı algoritması (Recursive Partitioning)
# rpart.plot: Karar ağacını görselleştirme
# caret: Sınıflandırma ve regresyon için kapsamlı araç seti
library(rpart)
library(rpart.plot)
library(caret)
```

```{r}
# Iris veri seti
data(iris)

# str() fonksiyonu: Değişken tiplerini, gözlem sayısını ve ilk değerleri gösterir
str(iris)
```

Sepal.Length, Sepal.Width, Petal.Length ve Petal.Width değişkenleri sayısal (numeric) iken, 
Species değişkeni üç seviyeli bir faktör (factor) olarak tanımlanmıştır.

```{r}
# head() fonksiyonu: Veri setinin ilk gözlemlerini gösterir
head(iris)
```

```{r}
# Verinin özet istatistiklerini görüntüle
# summary() fonksiyonu: Sayısal değişkenler için min, max, quartile, ortalama
# Kategorik değişkenler için frekans dağılımı gösterir
summary(iris)
```

### 2. Eğitim ve Test Setlerine Ayırma

Modelin başarısını daha önce hiç görmediği veriler üzerinde test edebilmek için veri seti eğitim ve test olmak üzere 
iki kısma ayrılır.

Bu işlem öncesinde set.seed() komutu ile rastgele sayı sabitlenir. Bu sayede her seferinde aynı rastgele bölünme 
elde edilir ve sonuçlar tekrarlanabilir hale gelir.

createDataPartition(irisSpecies, p = 0.8, list = FALSE) komutu ile veri seti sınıf dağılımını koruyarak
(stratified sampling) eğitim ve test setlerine ayrılır. Bu fonksiyonun ilk parametresi olan iris\$Species,
bölme işleminin hedef değişkene göre yapılmasını sağlar. p = 0.8 parametresi verinin %80’inin eğitim,
%20’sinin test setine ayrılmasını belirtir.

list = FALSE parametresi ise sonucun liste değil, indeks vektörü olarak döndürülmesini sağlar.
Oluşturulan trainIndex vektörü, eğitim setine alınacak satırların indekslerini içerir.

train_data \<- iris[trainIndex, ] komutu ile indeks vektöründe belirtilen satırlar eğitim seti olarak atanır.
test_data \<- iris[-trainIndex, ] komutu ise indeks vektöründe belirtilmeyen satırları test seti olarak atar.
Burada eksi işareti, belirtilen indekslerin dışındaki satırları seçer.

```{r}
# set.seed():Rastgele işlemlerin tekrarlanabilir olmasını sağlar
set.seed(456)          # Sonuçların her seferinde aynı çıkması için

# createDataPartition(): Veriyi sınıf dağılımını koruyarak (stratified) böler
# p = 0.8: Verinin %80'i eğitim, %20'si test olacak
# list = FALSE: Sonucu liste yerine vektör olarak döndür
trainIndex <- createDataPartition(iris$Species, p = 0.8, list = FALSE)

# Eğitim seti: index'te belirtilen satırlar
train_data <- iris[trainIndex, ]

# Test seti: index'te belirtilmeyen satırlar (eksi işareti ile)
test_data  <- iris[-trainIndex, ]
```

```{r}
cat("Eğitim seti boyutu:", nrow(train_data), "gözlem\n")
cat("Test seti boyutu:", nrow(test_data), "gözlem\n")
```

```{r}
# Sınıf dağılımlarını kontrol et
cat("\nEğitim seti sınıf dağılımı:\n")
table(train_data$Species)

cat("\nTest seti sınıf dağılımı:\n")
table(test_data$Species)
```

Her sınıftan eğitim setine 40, test setine 10 gözlem düştüğü görülür.

### 3. Gini Algoritması ile Model Kurulumu

-   method = “class” parametresi bunun bir sınıflandırma problemi olduğunu,

-   parms = list(split = “gini”) ise bölünme kriteri olarak Gini’nin kullanılacağını belirtir.

1\. Kök düğümdeki Gini değerini hesapla
2. Tüm değişkenler ve tüm olası bölünme noktaları için:
Bölünme sonrası oluşan alt düğümlerin Gini değerlerini hesapla
Ağırlıklı ortalama Gini değerini bul (Gini Kazancı)
3. Gini değerini EN FAZLA düşüren bölünmeyi seç
4. Durdurma kriteri sağlanana kadar tekrarlar.

```{r}
# rpart(): Recursive Partitioning (Karar Ağacı) modeli oluşturur
# Formül: Species ~ .  (Hedef değişken = Species, tüm diğer değişkenler bağımsız)
# data: Kullanılacak veri seti
# control: Model hiperparametreleri
iris_model <- rpart(
Species ~ ., 
data = train_data, 
method = "class", 
parms = list(split = "gini"),
control = rpart.control(
  cp = 0.01,                         # Karmaşıklık parametresi
  minsplit = 20,                     # Düğüm bölünmesi için minimum gözlem sayısı
  minbucket = 7                      # Yaprak düğümdeki minimum gözlem sayısı
  )
)

# print(): Modelin detaylı yapısını gösterir
print(iris_model)
```

```{r}
# Değişken önem derecelerini görüntüle
iris_model$variable.importance
```

### 4. Karar Ağacını Görselleştirme

Gini algoritmasının veriyi nasıl dallara ayırdığını görmek için görselleştirme en iyi yoldur

```{r}
# extra = 104: Düğüm içinde sınıf ve yüzde gösterimi
#  - 1: Sınıf gösterimi
#  - 100: Yüzde gösterimi ekler
rpart.plot(                    #Karar ağacını görselleştirir
  iris_model,                       
  type = 2,                    #Düğüm içi etiket stili(her düğümde kural gösterilir)
  extra = 104,                 #Yaprakları aynı hizaya getir
  fallen.leaves = TRUE,
  main = "İris Çiçek Türleri Karar Ağacı\n(Gini Algoritması)",
  box.palette = "Blues",       #Renklendirme
  under = TRUE,                #Düğüm altına bilgi ekle
  cex = 0.8                    #Yazı boyutu
)
```

#### 1. Kök Düğüm (En Üst)

Ağacın en tepesinde Petal.Length \< 2.5 koşulu bulunmaktadır. Bu, modelin ilk olarak taç yaprak (petal)
uzunluğuna baktığını gösterir. Kök düğümde tüm 3 sınıf eşit dağılmıştır (0.33, 0.33, 0.33).

#### 2. Sol Dal - Petal.Length \< 2.5

Evet cevabı veren çiçekler (petal uzunluğu 2.5 cm’den kısa olanlar) sol dala gider. Bu dalda setosa 
sınıfına ait çiçeklerin tamamı (%100) bulunur. Burası bir yaprak düğümdür, yani buraya gelen tüm çiçekler
setosa olarak sınıflandırılır. Verinin yaklaşık %33’ü bu dala düşer.

#### 3. Sağ Dal - Petal.Length ≥ 2.5

Hayır cevabı veren çiçekler (petal uzunluğu 2.5 cm veya daha uzun olanlar) sağ dala gider. Bu dalda artık
setosa kalmamıştır (0.00). Sınıf dağılımı versicolor ve virginica arasında yarı yarıyadır (0.50 - 0.50). Verinin
yaklaşık %67’si bu dala düşer. Bu düğümde ikinci bir bölünme yapılır: Petal.Width \< 1.7 (taç yaprak genişliği
1.7 cm’den küçük mü?).

#### 4. Sol Dal - Petal.Width \< 1.7

Evet cevabı veren çiçekler (petal genişliği 1.7 cm’den dar olanlar) bu dala gider. Bu dalda versicolor
ağırlıktadır (%95), az miktarda virginica (%5) da bulunur. Verinin yaklaşık %34’ü bu dala düşer. Burası bir
yaprak düğümdür, buraya gelen çiçekler versicolor olarak sınıflandırılır.

#### 5. Sağ Dal - Petal.Width ≥ 1.7

Hayır cevabı veren çiçekler (petal genişliği 1.7 cm veya daha geniş olanlar) bu dala gider. Bu dalda 
virginica ağırlıktadır (%97), çok az versicolor (%3) da bulunur. Verinin yaklaşık %32’si bu dala düşer. 
Burası bir yaprak düğümdür, buraya gelen çiçekler virginica olarak sınıflandırılır.

### 5. Modelin Tahmin Gücü ve Değerlendirme

Şimdi ayırdığımız test verisini modele soralım ve ne kadar doğru bildiğini görelim.

#### Karışıklık Matrisi ve Detaylı İstatistikler

------------------------------------------------------------------------

**confusionMatrix():** caret paketinden, model başarısını ölçen fonksiyon

**PARAMETRELER:**

**tahminler:** Modelin tahmin ettiği değerler

**test_data\$Species:** Gerçek değerler (test setindeki gerçek sonuçlar)

**KARIŞIKLIK MATRİSİ NEDİR?**

GERÇEK DEĞERLER

TRUE FALSE

TAHMİN TRUE [TP] [FP]

FALSE [FN] [TN]

*TP (True Positive):* Doğru tahmin edilen kazanmalar

*TN (True Negative):* Doğru tahmin edilen kazanmamalar

*FP (False Positive):* Yanlış tahmin edilen kazanmalar (Tip 1 hata)

*FN (False Negative):* Yanlış tahmin edilen kazanmamalar (Tip 2 hata)

**GÖSTERİLEN İSTATİSTİKLER:**

**1. KARIŞIKLIK MATRİSİ (Confusion Matrix):**

\- Yukarıdaki tablonun sayısal hali

**2. DOĞRULUK (Accuracy):**

\- (TP + TN) / (Toplam Örnek)

\- Modelin genel başarı yüzdesi

**3. HASSASİYET (Sensitivity / Recall):**

\- TP / (TP + FN)

\- Gerçek kazanmaların yüzde kaçını doğru tahmin etti

**4. KESİNLİK (Precision / Pos Pred Value):**

\- TP / (TP + FP)

\- "Kazanır" dediklerinin yüzde kaçı gerçekten kazandı

**5. ÖZGÜLLÜK (Specificity):**

\- TN / (TN + FP)

\- Gerçek kazanmamaların yüzde kaçını doğru tahmin etti

**6. KAPPA İSTATİSTİĞİ (Kappa):**

\- Şans eseri doğruluktan ne kadar iyi olduğu

\- 0 = şans eseri, 1 = mükemmel uyum

```{r}
# predict(): Model ile tahmin yapar
# newdata: Tahmin yapılacak veri seti
# type = "class": Sınıf tahmini (type = "prob" olasılık verir)
tahminler <- predict(iris_model, newdata = test_data, type = "class")

# confusionMatrix(): Karmaşıklık matrisi ve performans metriklerini hesaplar
# İlk parametre: Tahmin edilen değerler
# İkinci parametre: Gerçek değerler
sonuclar <- confusionMatrix(tahminler, test_data$Species)

# Tüm sonuçları yazdır
print(sonuclar)
```

Bu model, iris çiçek türlerini sınıflandırmada %90 genel doğruluk oranı ile oldukça başarılı bir performans
sergilemektedir. 30 test gözleminden 27’sini doğru tahmin eden model, yalnızca 3 hata yapmıştır.

**setosa sınıfı :** Model, setosa türündeki 10 çiçeğin tamamını doğru tanımıştır. Hiçbir setosa çiçeği yanlış
sınıflandırılmamış, diğer türlerden de hiçbiri setosa olarak tahmin edilmemiştir. Bu, setosa türünün diğer
iki türden petal ölçüleriyle tamamen ayrıştığını ve modelin bu ayrımı mükemmel şekilde öğrendiğini
göstermektedir.

**versicolor sınıfı :** 10 versicolor çiçeğinden 9’u doğru tanınmış, ancak 1 tanesi yanlışlıkla virginica olarak
sınıflandırılmıştır. Bu hata, versicolor ve virginica türlerinin petal ölçülerinin birbirine yakın olmasından
kaynaklanmaktadır. Özellikle petal uzunluğu ve genişliği bakımından bu iki tür arasında bir örtüşme
bölgesi bulunmaktadır.

**virginica sınıfı**:10 virginica çiçeğinden 8’i doğru tanınmış, 2 tanesi ise versicolor olarak yanlış
sınıflandırılmıştır. Bu, virginica sınıfının en fazla hata alan sınıf olduğunu göstermektedir. Model, virginica
türünü versicolor’dan ayırmada bazı zorluklar yaşamaktadır. Bu durum, her iki türün de benzer petal
özelliklerine sahip olmasından kaynaklanmaktadır.

**Accuracy (Doğruluk):** 0.9 (%90) Model, test setindeki 30 çiçeğin 27’sini doğru sınıflandırmıştır. Bu oran,
modelin oldukça başarılı olduğunu göstermektedir. Özellikle 3 sınıflı bir problemde %90 doğruluk,
rastgele tahmine göre çok daha iyi bir sonuçtur.

**95% Confidence Interval (Güven Aralığı)**: (0.7347, 0.9789) Doğruluk oranının %95 güvenle %73.47 ile
%97.89 arasında olduğu söylenebilir. Bu aralığın geniş olması, test setinin nispeten küçük olmasından
(30 gözlem) kaynaklanmaktadır. Daha büyük bir test seti ile bu aralık daralacaktır. Alt sınırın %73.47
olması, en kötü durumda bile modelin başarısının oldukça iyi olacağını göstermektedir.

**P-Value [Acc \> NIR]:** 1.665e-10 p-değeri 0.05’ten çok küçük olduğu için , modelin başarısının tesadüf
olmadığı, gerçekten anlamlı bir öğrenme gerçekleştirdiği sonucuna varılır.

**Detection Rate :** Modelin doğru tahmin ettiği gözlemlerin toplam içindeki oranı
**Detection Prevalence:** Modelin tahmin ettiği gözlemlerin toplam içindeki oranı
